【裁判字號】    97,上,6
【裁判日期】    970416
【裁判案由】    返還不當得利
【裁判全文】
臺灣高等法院高雄分院民事判決             97年度上字第6號
上  訴  人  庚○○
訴訟代理人  王錦堂律師
            王炯棻律師
複代理人    黃永隆律師
被上訴人    戊○○
被上訴人    乙○○
            己○○
            丙○○
            丁○○
            癸○○
            壬○○
            甲○○
            百璟汽車有限公司
法定代理人  辛○○
共同訴訟
代 理 人    戴國石律師
上列當事人間請求返還不當得利事件，上訴人對於中華民國96年
11月26日臺灣高雄地方法院95年度訴字第3194號第一審判決提起
上訴，本院於97年4月2日言詞辯論終結，判決如下：
    主  文
上訴駁回。
第二審訴訟費用由上訴人負擔。
    事實及理由
一、上訴人起訴主張：坐落高雄市○○區○○段（下稱武聖段）
    27、33、33-1地號土地（下稱27號土地、33號土地及33-1號
    土地，並合稱系爭土地）為其所有之畸零地，被上訴人戊○
    ○、乙○○、陳俊榮、丙○○、壬○○、丁○○、癸○○、
    甲○○所有之房屋及百璟公司承租之房屋均緊臨系爭土地，
    系爭土地非既成巷道，被上訴人未經上訴人同意，擅自使用
    系爭土地通行武營路，並將其等之車輛、物品放置占用於系
    爭土地上，渠等無法律上原因使用系爭土地受有利益，且致
    上訴人受有損害，爰依民法第179 條不當得利之法律關係，
    請求各該被上訴人給付自90年9 月14日起（其中丁○○自92
    年10月30日起），至起訴時止，相當於租金之不當得利，並
    聲明：(一)戊○○應給付219,240 元；乙○○、己○○各應給
    付194,880 元；丙○○、壬○○各應給付243,600 元；丁○
    ○應給付126,063 元；癸○○應給付487,200 元；甲○○應
    給付341,040 元；百璟公司應給付657,720 元；及均自起訴
    狀繕本送達翌日起至清償日止，按週年利率百分之5 計算之
    利息。
二、被上訴人抗辯：
        百璟公司以：伊均利用武昌路出入，並未通行系爭土地
    聯絡武營路，亦未停放車輛占用系爭土地，且系爭土地係既
    成巷道。其餘上訴人以：其等固利用系爭土地出入通行武營
    路，惟並未占用系爭土地，且系爭土地已具備公用地役關係
    而成為既成道路，其等通行系爭土地自不構成不當得利等語
    。
三、原審為原告（上訴人）敗訴之判決，並駁回其假執行之聲請
    ，其上訴本院，求廢棄原判決，請求判令上訴人如數給付，
    並陳明如受不利判決，願供擔保，求為假執行之宣告；被上
    訴人則聲明求為駁回上訴之判決。
四、不爭執事項：
  (一)系爭土地為上訴人所有。
  (二)戊○○所有坐落高雄市○○區○○段45地號土地、乙○○所
    有坐落同段46地號土地、己○○所有坐落同段47地號土地、
    丙○○所有坐落同段48地號土地、壬○○所有坐落同段87地
    號土地、丁○○所有坐落同段88地號土地、癸○○所有坐落
    同段89、90地號土地，與武營路間之聯絡，均須經由33號土
    地始能出入。甲○○所有坐落高雄市○○區○○段98地號土
    地，與武營路間之聯絡，須經由33-1號土地始能出入。
  (三)系爭武聖段27號土地於重測前為五塊厝段805-5號，武聖段3
    3號、33-1號土地重測前為五塊厝段786-8號（按：五塊厝段
    786-8 號重測後，變為武聖段33號，該33號土地嗣又分為系
    爭之33號、33-1號，及33-2號、33-5號）。
五、兩造之爭點，在於「系爭土地有無公用地役關係存在？」。
    本院判斷如下：
  (一)系爭土地夾於被上訴人戊○○等人所有武聖段45至48號、87
    至90號、98號土地、百璟公司租用武聖段99地號土地與武營
    路間，為一寬約2 米呈南北走向之狹長土地（33-1與33號土
    地中間，尚有非屬本案之33-2號土地相接連，而構成一長條
    狀；見後附成果圖），業據原審勘驗明確，並製有勘驗筆錄
    、照片及附圖可稽（原審卷一第154 至158 頁、161 頁）。
  (二)被上訴人戊○○等人所有之武聖段45至48、87至90號土地，
    於65年間經申請在其上建築房屋時（65高市工都築字006791
    號建照），均係依據內政部64年公告之「面臨既成巷路建築
    基地申請建築原則」臨接既成巷路申請建築，該案申請時東
    側面臨之既成巷路即為武聖段33地號（部分）土地範圍。武
    聖段98號土地，亦係依據內政部前開規定申請建築（65高市
    工築字2170建照），該土地申請時東側面臨之既成巷路即為
    武聖段33-1地號（部分）土地範圍；上揭「面臨既成巷路建
    築基地申請建築原則」係由內政部於64年3 月21日以台內營
    字第622569號公告實施，依該原則第2 點：「本原則所稱之
    既成巷路，不包括防火巷及類似通路，並應合於下列各款條
    件：(一)為供公眾通行……」，故而系爭武聖段27、33、33-1
    地號土地於高雄市政府核發上述65高市工都築字006791號建
    造執照、65高市工都築字2170號建造執照時，係屬該原則所
    謂之供公眾通行之既成道路，業據高雄市政府工務局調閱該
    二案之建造執照卷宗查明明確，於96年9 月20日以高市工務
    建字第0960025648號函復原審法院具體說明綦詳（原審卷二
    第41至47頁），足認系爭土地至遲於65年間為供公眾通行之
    用，洵無疑義。上訴人聲請本院向高雄市政府工務局調取上
    開建造執照卷宗，經核各該卷宗既甫經工務局應原審所詢事
    項而調閱，並據以說明明確，並有地盤圖可資審認（原審一
    卷209 頁），本院自無再予調閱之必要。
  (三)系爭土地連同武聖段33-2號土地，為一寬約2 公尺之狹長土
    地，已如前述。其係夾於15米武營路與上訴人等人所有之建
    物間，除百璟公司可另由武昌路99地號土地外，被上訴人戊
    ○○等或其他不特定人如欲往來武聖段45至48、87至90、98
    地號土地與武營路，必須通行系爭土地，別無他徑。武聖段
    27地號重測前為五塊厝805-5 地號，武聖段33地號重測前為
    五塊厝段786-8 地號，該33地號又分割出33-1、33-2及33-5
    地號土地，有各該土地謄本可稽。當時之五塊厝段805、786
    -8地號土地地目均為「道」（原審一卷253頁），現今系爭2
    7、33、33-1、33-2地號土地地目亦為道（同卷9至11頁），
    足徵系爭土地數十年來土地使用分類係編定為供道路交通用
    地，並無改變。又，與系爭27、33-1、33地號構成一連續狹
    長土地之33-2地號土地，目前有高雄市公車站牌（11路、87
    路）設置於其上，據被上訴人戊○○於原審勘驗時陳稱公車
    站牌以前是設置於武聖段48、87-1地號中間之系爭武聖段33
    地號土地上，有勘驗筆錄可稽（原審一卷154 頁），此情並
    為上訴人所不爭。系爭33號土地與33-1號、27號土地中間為
    33-2號土地，共構成一連續狹長土地，該土地上雖係用水泥
    舖設，路面材質固與武營路屬公有土地部分係以瀝青舖設有
    別，但其與舖設瀝青（柏油）之路面緊密平行相連，客觀上
    構成一條道路之整體，並非於瀝青路面馬路之旁，另有一條
    二米寬之獨立道路，換言之，客觀上觀察系爭土地，並不能
    分辨其非供公眾通行之道路的一部分，其乃武營路之實質擴
    張，事實上向供不特定之公眾往來通行之用，系爭土地與東
    邊緊鄰不可分之柏油路面，構成同一馬路之整體。33地號上
    以前尚設有公車站牌，該站牌現雖已移至33-2號土地上，但
    33-2號土地與系爭土地乃皆緊鄰柏油路面構成南北狹長之同
    一平面上（已如前述），使用11路、87路公車之候車者或上
    下車之不特定人，亦必要通行系爭土地。是系爭土地至遲於
    65年以前就已經供公眾通行，公眾通行之初，並無任何事證
    足認土地所有權人有阻止情事，以其地理位置、地號變更、
    分筆之沿革，及地目始終未變（地目：道）等情觀察，各該
    土地從來即供不特定公眾通行使用，未曾中斷，該武營路道
    路興建時，縱縮減舖設柏油路面之寬度，但衡度其座落位置
    及使用情形，系爭土地仍為公眾使用，核足認定。
  (四)上訴人雖提出照片（原審二卷第16至22頁）據以主張系爭土
    地上有停放車輛或立告示牌占用云云。然為被上訴人否認。
    經查，上訴人所提照片係96年6 月間特定時間拍攝，非但不
    足以證明各該車輛、牌告係長期放置，不能認被上訴人對系
    爭土地有確定及繼續之支配關係，或者已立於得排除他人干
    涉之狀態。系爭土地雖屬上訴人所有，但實質上與公有舖
    設柏油之武營路已一體化，而成既成道路（已如前述），則
    被上訴人之建物屬有騎樓式之建築，而國人有將車輛停放於
    騎樓下之習慣，其車輛欲駛入騎樓下，必經系爭土地，其車
    輛之一部分，可能凸出騎樓而位在系爭地上，其類此情形若
    因而有公眾通行，核屬該管公務機關應以公權力排除障礙
    之問題，不能據此否定系爭土地為既成道路之性質，並因而
    認被上訴人造成上訴人損害，而該當於對上訴人受有不當利
    得。又上訴人固提出高雄市政府工務局85年5 月22日八五高
    市工務建字第14093 號函，據以主張系爭土地為畸零地，非
    既成道路。查工務局發上開書函之原因，乃因系爭土地有長
    期供人通行之事實，但始終未經征收，上訴人因而於「市民
    時間」陳情系爭土地如係既成巷道，請依既成巷道補償辦法
    征收，高雄市工務局遂發上開書函，表示：上開土地為畸零
    地，應與相鄰土地合併使用，．．．．等語（原審卷一第
    147 頁）。其所稱之畸零地依93年8 月9 日高市府工建字第
    0930038137號修正之高雄市畸零地使用自治條例第3 條規定
    ，係指面積狹小或地界曲折之基地（原審卷一第272 頁），
    其與既成巷路名詞固有不同，不同之處在於強調其係指「基
    地」而言，並非謂面積狹小之基地，即不該當既成巷路。查
    被上訴人等人武聖段45-48 、87至90等地號土地，於65年間
    申請在其上建築房屋時，係依內政部64年公告之「面臨既成
    巷路建築基地申請建築原則」臨接既成巷路申請建築，已如
    前述（前述爭點判斷(二)），而上該64年公告建築規則所稱之
    「既成巷路」，係指供公眾通行具有公用地役關係之巷道，
    亦據高雄市政府工務局嗣於96年4 月17日以高市工務建字第
    0960010332號函復指明（原審卷一第272 頁），是就土地之
    形狀而言，系爭土地雖面積狹小之基地，但事實上既已長久
    供不特定公眾通行，而具公用地役關係，自屬既成巷路。至
    高雄市政府未應上訴人之聲請，將之征收補償，或係經濟上
    之考量，惟此核屬行政處分範疇，不會因此影響本院之判斷
    。
  (五)上訴人復以：其曾多次向被上訴人請求給付租金或價購，但
    均被拒絕，可見伊曾有阻止被上訴人使用系爭土地云云。惟
    查系爭土地至遲於民國65年之前，就已成為供公眾通行之既
    成道路，則上訴人有此阻止，當以「供公眾通行之初」為準
    ，上訴人未主張並舉證系爭土地供人眾通行之初，即已出面
    阻止，僅於數十年後因土地未能被征收，遂要求出入須經系
    爭土地之被上訴人戊○○等給付租金或價購土地，認上訴人
    有阻止系爭土地供公眾使用，非但與「公眾通行之初」要件
    不合，且被上訴人等僅屬不特定公眾之一而已，上訴人上開
    行舉，亦不能充足「已阻止公眾通行」之反對要件。
  (六)上訴人所有系爭土地實際已供公眾通行數十年之道路使用，
    有公用地役關係存在，其已無從自由使用收益，形成因公益
    而特別犧牲其財產上之利益，其與國家間之補償關係，屬公
    法上之權利義務，要無私法上不當得利之問題。
六、從而上訴人依民法第179 條規定，請求被上訴人各給付不當
    利得本息，即屬無據，不應准許。原審為上訴人敗訴之判決
    ，並駁回其假執行之聲請，並無違誤。上訴論旨指摘原判決
    不當，求予廢棄改判，為無理由，應駁回其上訴。
七、據上論結，本件上訴為無理由，依民事訴訟法第449條、第7
    8條，判決如主文。
中    華    民    國    97    年    4     月    16    日
                            民事第六庭
                                審判長法官   許明進
                                法      官   張明振
                                法      官   徐文祥
以上正本證明與原本無異。
如對本判決上訴，須於判決送達後20日內向本院提出上訴狀，其
未表明上訴理由者，應於上訴後20日內向本院提出上訴理由書（
均須按他造當事人之人數附繕本）。上訴時應提出委任律師或具
有律師資格之人之委任狀，並依附註條文規定辦理。
中    華    民    國    97    年    4     月    21  日
                                書  記  官   陳曼智
附註：
民事訴訟法第466條之1：
對於第二審判決上訴，上訴人應委任律師為訴訟代理人，但上訴
人或其法定代理人具有律師資格者，不在此限。
上訴人之配偶、3 親等內之血親、2 親等內之姻親，或上訴人為
法人、中央或地方機關時，其所屬專任人員具有律師資格並經法
院認為適當者，亦得為第三審訴訟代理人。第1 項但書及第2 項
情形，應於提起上訴或委任時釋明之。
                                             qw


司法院資訊處製作；財團法人民間司法改革基金會備份。
